臺灣高等法院刑事判決　　　　　　　　　　　　　　九十一年度上訴字第五七一號
　　上　訴　人　臺灣板橋地方法院檢察署檢察官
　　被　　　告　己○○
　　指定辯護人　本院甲○
右上訴人因被告強盜等案件，不服臺灣板橋地方法院九十年度訴字第一二九九號，中
華民國九十年十一月九日第一審判決（起訴案號：臺灣板橋地方法院檢察署八十九年
度偵緝字第一０一五、一五二五、一五二六號）提起上訴，本院判決如左：
    主  文
原判決關於己○○被訴偽造文書部分撤銷。
己○○共同行使偽造私文書，足以生損害於他人，處有期徒刑陸月，如易科罰金，以
參佰元折算壹日。偽造和信服務申請表貳紙上所偽造之「戊○○」署押各壹枚（共貳
枚）均沒收。
其他上訴駁回。
    事  實
一、己○○前於民國八十年、八十一年間，先後觸犯竊盜罪、妨害兵役治罪條例案件
    、竊盜罪、麻醉藥品管理條例案件，分別經最高法院、本院及臺灣臺北地方法院
    判處有期徒刑八月、七月、一年、六月確定，經合併定執行刑為有期徒刑二年六
    月，於八十二年十一月十五日假釋出監，執行期滿日期為八十三年八月廿三日（
    未構成累犯），仍不知警惕，於八十九年二月二十九日晚上十時許，與陳怡菁（
    已於九十年十月十二日死亡）共同意圖為自己不法之所有，基於概括犯意，自八
    十九年一月起至同年四月間止，分別竊取戊○○、丁○○、壬○○、庚○○、乙○○、丙○○、子○○、癸○○等人之自用小客車或機車內之行動電話、現金或
    信用卡等物品得逞（己○○竊盜部分業經判決有罪確定）。詎己○○復另行起意
    ，夥同有犯意聯絡之陳怡菁，於八十九年四月十二日晚間，同至臺北縣永和市○○路一二一號「全虹通訊廣場」，持戊○○之國民身分證、駕駛執照，假冒戊○○名義向「全虹通訊廣場」之人員申請行動電話門號，並由陳怡菁在二份和信電
    訊服務申請表上接續偽簽戊○○之姓名各一枚，且將前開偽造之申請表交付「全
    虹通訊廣場」人員，主張係「戊○○」申請行動電話門號，足以生損害於戊○○
    。嗣於八十九年四月二十日為警在臺北縣中和市○○路八一巷三十弄四之四號頂
    樓搜索，扣得戊○○等人之國民身分證、駕照等物，始循線查獲。
二、案經台北縣政府警察局永和分局移送臺灣板橋地方法院檢察署檢察官偵查起訴。
    理  由
甲、行使偽造文書部分（即撤銷改判部分）：
一、被告如何夥同陳怡菁，於八十九年四月十二日晚間，同至臺北縣永和市○○路一
    二一號「全虹通訊廣場」，持戊○○之國民身分證、駕駛執照，假冒戊○○名義
    向「全虹通訊廣場」之人員申請行動電話門號，並在二份和信電訊服務申請表上
    接續偽簽戊○○之姓名各一枚，且將前開偽造之申請表交付「全虹通訊廣場」人
    員，主張係「戊○○」申請行動電話門號，足以生損害於戊○○之事實，已據被
    告坦承不諱（見本院卷第一三三頁），核與已故之陳怡菁於原審調查時所供伊有
    於以「戊○○」名義前去上址申請行動電話門號等情大致相符（見原審卷六十六
    、六十七頁），並經證人戊○○證稱：警方查獲伊之國民身份證、駕駛執照係其
    所有被竊之物等語屬實（見九四三八號偵查卷第十四頁），且有偽造之服務申請
    表二張在卷為證（見前揭偵查卷第三十三、三十四頁），足見被告之自白與事實
    相符，事證明確，被告之犯行堪予認定，應依法論科。至被告於原審雖曾辯稱申
    請表上「戊○○」名字是一「小美」之不詳姓名人所簽云云（見原審卷第一二二
    頁），惟其於本院審理時始終未曾提及「小美」之人，且證人湯正源亦證稱：「
    當時是被告與陳怡菁二人前來申請，申請人簽名部分是陳怡菁簽的」等語（見九
    四三八號偵查卷第二五頁），足見其於原審前揭所辯不實。至其於警訊中所稱係
    其所親簽云云（見九四三八號偵查卷第九頁），惟被告既非女性，且係與陳怡菁
    同往申請，衡情應由與戊○○同屬女性之陳怡菁簽名，始為合理，況陳怡菁亦坦
    承伊有寫申請書等語（見原審卷第六十七頁），是堪認被告警訊所稱由其偽簽被
    害人姓名，亦與事實不符，併此敘明。
二、查被告接續偽造前述二紙申請表，持以行使，同時送交「全虹通訊廣場」人員，
    足以生損害於「全虹通訊廣場」及戊○○，核其所為，係犯刑法第二百十六條、
    第二百十條之行使偽造私文書罪。被告偽造署押乃係偽造私文書之部分行為，而
    偽造私文書之低度行為，應為行使之高度行為所吸收，均不另論罪。又被告行為
    後，刑法業於民國九十年一月十日修正，並自同年月十二日起生效，原刑法第四
    十一條「犯最重本刑為三年以下有期徒刑以下之刑之罪，而受六月以下有期徒刑
    或拘役之宣告，因身體、教育、職業或家庭之關係，執行顯有困難者，得以一元
    以上三元以下折算一日，易科罰金」，已修正為「犯最重本刑為五年以下有期徒
    刑以下之刑之罪，而受六個月以下有期徒刑或拘役之宣告，因身體、教育、職業
    、家庭之關係或其他正當事由，執行顯有困難者，得以一元以上三元以下折算一
    日，易科罰金。但確因不執行所宣告之刑，難收矯正之效，或難以維持法秩序者
    ，不在此限。併合處罰之數罪，均有前項情形，其應執行之刑逾六月者，亦同」
    ，經比較新舊法，以新法有利於被告，依刑法第二條第一項本文之規定，自應依
    修正後刑法處斷。
三、再者，原審雖以「被告竊取戊○○之國民身分證，揆其用意，應係在於趁機冒名
    使用，則其事後果共同持該國民身分證以冒名申請行動電話門號，而於申請書上
    共同偽造「戊○○」之署名而偽造私文書，且交還店員以行使，惟此竊盜、行使
    偽造私文書之二犯行，有手段、目的及方法、結果之牽連關係存在，應屬裁判上
    一罪，而其方法、手段行為（竊盜）業經本院於九十年一月二十日以八十九年度
    上易字第四○五八號刑事判決有罪確定，則自應就被告己○○被訴偽造文書部分
    諭知免訴之判決」等語，而為被告此部分免訴之諭知。惟竊盜者竊取他人財物時
    ，常有竊取他人皮包後，始發現皮包內有他人之身分證，非必意在竊取身分證持
    以行使，是此時持所竊得之身分證行使，是否非屬另行起意，即有研求之餘地。
    經查，被告於原審已供稱：係竊盜得逞後，聽友人說，可拿別人的身分證去辦手
    機，所以才去辦等語（見原審卷第九十七頁），於本院調查時更供稱：「（問：
    為何要偷戊○○的身分證？）當初是為了要偷錢，但偷到身分證後，臨時才起意
    去申請行動電話。」等語（見本院卷第七十三頁），顯見被告竊盜得逞後，始臨
    時起意持所竊得之身分證及駕駛執照去偽造申請表，冒名申請手機門號，此部分
    所犯與前揭竊盜部分自無牽連犯之裁判上一罪關係。從而，原審遽為被告此部分
    免訴之諭知，尚有未洽。檢察官上訴意旨指摘原判決此部分不當等語，非無理由
    ，自應由本院將原判決此部分撤銷改判。爰審酌被告有多次不良前科，素行不佳
    、犯罪動機、目的、手段、所生危害及犯後坦承犯行之態度等一切情狀，量處如
    主文第二項所示之刑，並諭知易科罰金之折算標準。
四、偽造申請表二張上面之「戊○○」署押各一枚，均應依刑法第二百十九條規定宣
    告沒收。至本件偽造之申請表二紙，因已持交「全虹通訊廣場」人員，尚非被告
    所有，故無庸諭知沒收，併此敘明。
乙、強盜部分（即上訴駁回部分）：
一、公訴意旨另以：被告己○○與陳怡菁及綽號「阿吉」之人，共同意圖為自己不法
    之所有，於八十八年十二月十三日十九時三十分許，在臺北縣永和市○○路永和
    戲院前，由被告陳怡菁出面與辛○○搭訕，辛○○發覺有異後即乘坐計程車離開
    ，被告陳怡菁立即乘機進入辛○○所搭乘之計程車，向辛○○佯稱被告己○○及
    綽號「阿吉」之人強押她，希望辛○○救她，辛○○乃與被告陳怡菁搭乘計程車
    至臺北縣永和市○○路十七號前下車，被告己○○與綽號「阿吉」之人竟騎乘機
    車尾隨辛○○所搭乘之計程車，於辛○○下車後，共同毆打辛○○至其不能抗拒
    ，而強取辛○○新臺幣（下同）二千餘元後逃逸。因認被告己○○涉犯刑法第三
    百二十八條第一項之強盜罪嫌云云。
二、按犯罪事實應依證據認定之，無證據不得推定其犯罪事實；又不能證明被告犯罪
    者，應諭知無罪之判決；刑事訴訟法第一百五十四條、第三百零一條第一項前段
    分別定有明文。又犯罪事實之認定，應憑真實之證據，倘證據是否真實尚欠明確
    ，自難以擬制推測之方法，為其判斷之基礎；而認定犯罪事實之證據係指足以認
    定被告確有犯罪行為之積極證據而言，該項證據自須適合於被告犯罪事實之認定
    ，始得採為斷罪資料（參照最高法院五十三年臺上字第六五六號、二十九年上字
    第三一○五號判例）。且刑事訴訟上證明之資料，無論其為直接或間接證據，均
    須達於通常一般之人均不致有所懷疑，而得確信其為真實之程度，始得據為有罪
    之認定，若其關於被告是否犯罪之證明未能達此程度，而有合理懷疑之存在，致
    使無從形成有罪之確信，根據「罪證有疑，利於被告」之證據法則，即不得遽為
    不利被告之認定（參照最高法院七十六年度臺上字第四九八六號判例）。其以情
    況證據（即間接證據）斷罪時，尤須基於該證據在直接關係上所可證明之他項情
    況事實，本乎推理作用足以確證被告有罪，方為合法，不得徒憑主觀上之推想，
    將一般經驗上有利被告之其他合理情況逕予排除（參照最高法院三十二年上字第
    六十七號判例）。
二、公訴人認被告涉犯上開強盜罪嫌，無非係以被害人辛○○之指訴，被告己○○亦
    坦承有毆打辛○○，且同案被告陳怡菁與被害人辛○○（未提告訴，起訴書誤載
    為「告訴人」）並不相識，而與辛○○一起搭計程車離開亦與常情有違，又辛○○與被告陳怡菁、己○○間並無嫌隙，應無設詞誣陷被告之可能等情為其論據。
    訊據被告固坦承與陳怡菁於前開時地遇及被害人，嗣陳怡菁與伊吵架後竟與被害
    人同搭計程車離去，伊即與綽號「阿吉」之人尾隨，迨被害人與陳怡菁下車後，
    伊因氣憤乃出手打被害人等情不諱，惟堅決否認有何被訴之強盜罪行，辯稱：伊
    到現場時去追陳怡菁，回過頭阿吉就說要走，伊就打被害人二拳，不知道阿吉搶
    被害人的錢，直到隔天才知道等語。
三、經查：
（一）綽號「阿吉」者因缺乏確實之姓名年籍資料，固無從傳喚到庭訊問；惟就陳怡
      菁何以坐上辛○○所搭乘之計程車一節，同案被告陳怡菁於警訊中供稱：「八
      十八年十二月十三日十九時，我與己○○還有阿吉仔在永和市○○路永和戲院
      前見辛○○一人在試手機覺得怪怪他好笨，於是我叫己○○去幫忙他試手機，
      阿吉仔也跟去試手機，試了半天辛○○就過來叫我跟我朋友阿吉仔講將手機還
      給他，這時我男朋友己○○就對我大聲說為何要對陌生人這麼好，我就與他吵
      架，這時手機已還給辛○○，辛○○坐上計程車，『我賭氣就跑過去跟辛○○
      坐同一部計程車』，然後就對辛○○講請他幫我出旅社錢，辛○○說叫我跟他
      先回家，再去旅社，於是我跟他到永和市秀朗國小民生路附近下車，走進民生
      路十九巷內，這時我男朋友與阿吉仔就追上來，我男朋友打他，『阿吉仔動手
      搶人家的錢』。」（見八十九年度偵字第三三○七號卷第七頁背面、第八頁正
      面），嗣於偵查陳稱：「當時我們看到辛○○拿行動電試電話有無壞掉，我叫
      己○○用己○○的行動電話打到辛○○的手機看看有無壞，後來己○○的朋友
      阿吉仔把辛○○的手機拿去打電話，後來辛○○拜託我去把手機拿回來，我有
      去拿回還他，『因為己○○生氣我與陌生人講話，我才與辛○○坐計程車走了
      』。」、「我們下車己○○追過來就推辛○○。」（見八十九年度偵緝字第一
      五二五號卷第四頁）；另於原審亦供稱：「我跟己○○、阿吉騎機車出去的時
      候，看到有一個人在試手機，我看到覺得很好笑，我就叫己○○幫他，己○○
      的朋友就拿他的手機一直打，辛○○也不敢跟他拿回來，就跑過來叫我去把手
      機拿回來，我就去幫他要回來給辛○○的時候，『己○○就跟我吵架說為什麼
      要跟辛○○說話，我們吵架吵得很兇，所以我就跟辛○○坐計程車走了』，我
      是跟辛○○說我和男朋友吵架，叫他隨便找個地方給我下車，我下車他也下車
      ，下車後己○○和他的朋友騎機車過來罵我，就不說話了，己○○就推辛○○
      ，我沒有看到有人拿辛○○的錢。」等語（見原審卷第六十六頁），此核與被
      告於警訊中、偵查中、原審及本院審理中所稱因見其女友陳怡菁與陌生人辛○○交談而生口角，嗣辛○○便要離去並攔坐一部計程車，當辛○○坐上計程車
      後其女友陳怡菁便也迅速搭該部計程車一同離去，伊便和「阿吉」騎機車尾隨
      至永和市○○路十七號前等語相符。而原審質諸被害人辛○○指稱：伊確實於
      永和市○○路永和戲院前之便利商店旁以公用電話試手機，陳怡菁、己○○及
      另名較高之男子（即「阿吉」）過來「搭訕」，該名較高之男子將伊手機拿走
      一直使用，嗣伊拿回手機後即欲坐計程車離去，惟陳怡菁也開門坐進來，後來
      我們在永和民生路下車，我走到民生路巷口，看到己○○及另名較高之男子騎
      機車跟過來等語（見原審卷第五十七、五十八頁），此亦核與被告及陳怡菁之
      前開供述大致吻合。再者，被告與陳怡菁因屬男女朋友，於上開情形下，被告
      因之產生「醋意」而與陳怡菁發生爭吵，陳怡菁因賭氣而與辛○○一起搭計程
      車離開，亦與常情無悖，是公訴人認陳怡菁與辛○○並不相識，二人同搭計程
      車離開有違常情云云，尚嫌速斷。
（二）按共同正犯之所以應對其他共同正犯所實施之行為負其全部責任者，以就其行
      為有犯意之聯絡為限，若他犯所實施之行為，超越原計畫之範圍，而為其所難
      預見者，則僅應就其所知之程度，令負責任，未可概以共同正犯論（參照最高
      法院五十年臺上字第一○六○號判例）。本案被告固然因見女友與被害人共同
      離去而尾隨毆打辛○○（無證據證明業已成傷、且未據告訴及起訴），惟被害
      人辛○○就所稱遭「強盜」之過程，於原審法院證稱：「我是去媽媽家途中，
      在永和市○○路永和戲院前的便利商店旁的公用電話試手機，有二男一女過來
      搭訕，另外一個較高的不是被告的男子說被告的手機可以來試，且他拿著我的
      手機一直講電話不還，我發覺不對勁，我要求他還我，他說我怎麼那麼吝嗇，
      過了十幾分鐘，我遇到熟人我向他打招呼，他才把手機還我，我就招計程車回
      家，計程車在等紅綠燈我坐進去，那個女的也開門坐進來，跟我說他被那二個
      男的押了好幾天，要我救她，我說我沒有時間，她說她身上沒錢，一直要跟我
      ，後來我們在永和市○○路下車，我拿了二百元給她，要她自己坐車回去，我
      走到民生路巷口時，我看到剛才那二個男的騎機車跟過來，『那個比較高的男
      子』問我說跟那個女的怎麼了，我說沒有做什麼事，『該男子出手搜我身上的
      錢，要我賠償，並把我的手提包搶走，總共搶走二千多元』，被搶後『己○○
      』朝我太陽穴揍了二拳，『他是沒有搶我的錢』。後來旁邊有住家，我就跑進
      去喊「搶劫、救命」。『動手搶的只有高高的那個』。」、「（阿吉拿你錢的
      時間是否很短？）是，搜一搜就拿走了。他沒有打我。」、「（問：高高的男
      子搶你錢的時候，己○○在旁邊有沒有說什麼話？）沒有。只是『後來』他打
      我，打我的時候也沒有說什麼。」等語（見原審卷第五十七至五十九頁），則
      就證人辛○○之上開證詞以觀，足認被告並未動手強取被害人身上之財物，而
      僅係於事後動手毆打被害人，且被害人遭強取財物之過程甚為短暫，再參諸被
      告因見被害人與其女友陳怡菁談話、共乘計程車而生醋意暨被告否認事前知悉
      「阿吉」強取辛○○之財物等情，本院尚難以被告曾動手毆打被害人，即遽予
      推論被告與「阿吉」間就「阿吉」出手搶取辛○○之財物一事，有犯意聯絡及
      行為分擔。況被害人於本院調查時供稱：「（問：被告當時有無搶你的錢？）
      是一位高的人搶我的錢，被告他在場，：：，高高的人說要搶我的身分證，被
      告就說不要。」、「他們二人一起過來，當時我很害怕，被告沒有搶，沒有錯
      ，阿吉搶我錢時，我很慌張，也不知道被告是否知情。」、「（問：被告有無
      追陳怡菁？）阿吉比被告高，第一次碰到我慌張也沒有注意這事情，所以被告
      有無參與搶劫我不清楚，搶是阿吉搶的，被告只是曾經打我兩拳。」等語（見
      本院卷第五十一頁、第一０一頁），顯見被害人亦未肯認被告有參與劫財之犯
      行。況被告自警訊、檢察官偵查中、原審調查及本院審理時，始終否認有分得
      贓款，且被告苟於永和戲院時即心存不軌而欲強取被害人之財物，理應於被害
      人之手機在其實力支配下時逕行取走，衡情不會在無法預知被害人搭乘計程車
      前往何處、是否確能尾隨等不確定之因素下進行劫財之計劃，是按諸「罪證有
      疑，利歸被告」之證據法則，亦難逕認被告有被訴之強盜犯行。
四、綜合各情，公訴人認被告涉犯上開強盜罪嫌，所為之舉證未能達到確認其為真實
    之程度，而有合理之懷疑存在，自不得僅因被告曾毆打被害人，即將一般經驗上
    有利被告之其他合理情況全部排除。此外，本院復查無其他積極證據，足認被告
    確有被訴之強盜犯行，揆諸前開規定及判例意旨，被告被訴之強盜犯行，自屬不
    能證明。原審因認不能證明被告此部分犯罪，而為此部分無罪之諭知，經核洵無
    違誤。檢察官上訴意旨仍執前詞指摘原判決不當，為無理由，應予駁回。
據上論斷，應依刑事訴訟法第三百六十八條、第三百六十九條第一項前段、第三百六
十四條、第二百九十九條第一項前段、刑法第二條第一項前段、第二百十六條、第二
百十條、第二百十九條、修正後刑法第四十一條第一項，罰金罰鍰提高標準條例第二
條，判決如主文。
本案經檢察官張秋雲到庭執行職務。
中      華      民      國    九十一    年     十一     月    二十六    日
                              臺灣高等法院刑事第四庭
                                  審判長法  官  蔡  永  昌
                                        法  官  陳  榮  和
                                        法  官  徐  昌  錦
右正本證明與原本無異。
檢察官如不服本判決應於收受送達後十日內向本院提出上訴書狀，其未敘述上訴之理
由者並得於提起上訴後十日內向本院補提理由書（均須按他造當事人之人數附繕本）
。
被告就有罪部分如不服本判決應於收受送達後十日內向本院提出上訴書狀，其未敘述
上訴之理由者並得於提起上訴後十日內向本院補提理由書（均須按他造當事人之人數
附繕本）。
                                        書記官  吳  金  來
中      華      民      國    九十一    年      十一    月   二十七     日
附錄    本判決論罪科刑法條：
中華民國刑法第二百一十六條
 (行使偽造變造或登載不實之文書罪)
行使第二百十條至第二百十五條之文書者，依偽造、變造文書或登載不實
事項或使登載不實事項之規定處斷。
中華民國刑法第二百一十條
 (偽造變造私文書罪)
偽造、變造私文書，足以生損害於公眾或他人者，處五年以下有期徒刑。
